臺灣高等法院臺南分院民事判決　96年度上國易字第6號
上　訴　人　甲○○
訴訟代理人　嚴庚辰　律師
　　　　　　陳國瑞　律師
　　　　　　丙○○
被 上 訴人　嘉義縣溪口鄉公所
法定代理人　乙○○
訴訟代理人　吳啟勳　律師
上列當事人間請求國家賠償事件，上訴人對於中華民國九十六年
三月一日臺灣嘉義地方法院第一審判決（九十五年度國字第三號
）提起上訴，本院於九十六年十月九日言詞辯論終結，判決如下
：
      主      文
上訴駁回。
第二審訴訟費用由上訴人負擔。
      事  實  及  理  由
一、按依國家賠償法請求損害賠償時，應先以書面向賠償義務機
    關請求之。賠償義務機關拒絕賠償，或自提出請求之日起逾
    三十日不開始協議，或自開始協議之日起逾六十日協議不成
    立時，請求權人得提起損害賠償之訴，國家賠償法第十條第
    一項、第十一條第一項前段分別定有明文；本件上訴人主張
    被上訴人應負國家賠償責任，已以書面向被上訴人提出國家
    賠償請求，經拒絕賠償在案，有上訴人於原審提出被上訴人
    拒絕賠償理由書在卷（原審卷第十九頁）可參，且為被上訴
    人所不爭，堪信為真實。上訴人已依國家賠償法踐行協議先
    行程序，其提起本件國家賠償之訴，揆諸上開說明，於程序
    上即無不合，先予敘明。
二、上訴人主張：坐落嘉義縣溪口鄉○○段美北小段四二九地號
    土地，原係伊母陳何淑理生前所有，自民國八十八年起即以
    每年新台幣（下同）六千元租金出租予伊種植水蜜桃、芭樂
    等果樹，租期至九十三年止；訴外人陳何淑理於九十二年九
    月二十七日死亡後，系爭土地雖由伊與訴外人陳義展、陳義
    雄、陳日順、張陳鬆、陳冠宇、張陳月春共同繼承，惟不影
    響伊本於租賃關係取得系爭土地之占有，且果樹係伊所種植
    ，伊就系爭土地仍有使用收益權利；詎被上訴人因施作嘉義
    縣溪口鄉「柴林重劃區小排二之三農水路改善工程」之排水
    溝工程，為供施作機具通行進駐，所屬公務員建設課長劉國
    縱明知系爭土地係伊所承租，其上果樹為伊所有，未經伊同
    意前，即指示承包商侵入伊所租用之土地施工，不法侵害伊
    之權益，致伊受有：砍除果樹之損害十萬一千元、毀壞
    水井及馬達之損害二萬六千元、果樹於九十三年期間無法
    收成之預期利益一百零四萬五千五百元，合計共一百一十七
    萬二千五百元之損害。為此，本於國家賠償法第二條第二項
    規定，求為命被上訴人給付一百一十七萬二千五百元本息之
    判決（上訴人逾上開金額之請求，經原審為其敗訴判決後，
    未據聲明不服而確定）；原審就上開請求部分為伊敗訴判決
    ，尚有未合；並聲明：(一)原判決關於駁回下開第二項部分廢
    棄。(二)被上訴人應給付上訴人一百一十七萬二千五百元，及
    自原審起訴狀繕本送達翌日起至清償日止，按週年利率百分
    之五計算之利息。(三)第一、二審訴訟費用由被上訴人負擔。
三、被上訴人則以：上訴人主張遭毀損之水蜜桃及芭樂果樹，及
    馬達、水井等，均係訴外人陳義展、陳義雄授意承包商顏成
    勳損毀結果，與渠及所屬人員無關；且系爭工程係發包予承
    包商承攬施作，縱承包商之施工不當，係承包商應否負損害
    賠償責任問題，亦與渠無關，渠並未指示承包商為不法行為
    ；況上訴人所有果樹並未枯死，水井、馬達亦未損壞，上訴
    人請求渠負國家賠償責任，為無理由等情詞，資為抗辯；並
    聲明：(一)上訴駁回。(二)第二審訴訟費用由上訴人負擔。
四、上訴人主張：坐落系爭四二九地號土地原係訴外人陳何淑理
    生前所有，自八十八年起即以每年六千元租金出租予伊種植
    水蜜桃、芭樂等果樹，租期至九十三年止；訴外人陳何淑理
    雖於九十二年九月二十七日死亡，而由伊與訴外人陳義展、
    陳義雄、陳日順、張陳鬆、陳冠宇、張陳月春共同繼承，惟
    不影響伊本於租賃關係取得系爭土地之占有，且果樹係伊所
    種植，伊就系爭土地仍有使用收益權利；被上訴人因施作嘉
    義縣溪口鄉「柴林重劃區小排二之三農水路改善工程」之排
    水溝工程，所屬公務員劉國縱明知系爭土地係伊所承租，其
    上果樹為伊所有，未經伊同意前，即指示承包商侵入伊所租
    用之土地施工，不法侵害伊之權益，應負國家賠償責任等語
    ，固據其於原審提出照片、刑事判決、被上訴人簽呈、補償
    清冊等件（原審卷第十頁至第十九頁）為證，惟為被上訴人
    否認，並以上情置辯；是上訴人所有果樹、抽水馬達、水井
    是否由被上訴人指示第三人或承包商拆除？被上訴人所屬公
    務員有無故意、過失之不法行為？應否負國家賠償責任？厥
    為本件訴訟首應審究之爭點。
五、按國家應負損害賠償責任者，以公務員於執行職務行使公權
    力時，因故意或過失不法侵害人民自由或權利，或公務員怠
    於執行職務，致人民自由或權利遭受損害者為必要，此觀國
    家賠償法第二條第二項規定自明；本件上訴人主張被上訴人
    應負國家賠償責任者，無非以：被上訴人施作系爭「柴林重
    劃區小排二之三農水路改善工程」之排水溝工程時，被上訴
    人之建設課長劉國縱未經伊同意前，即指示第三人或承包商
    砍除伊所種植之果樹、毀損伊之抽水馬達，並由承包商駕駛
    機具進場，壓損土地上所埋設之水井管線而施作工程等語，
    並提出照片為證，及以相關證人於刑事案件之偵審中之證述
    為其論據；惟查：
（一）證人即系爭排水溝工程承包商顏成勳，於檢察官九十三年
      三月九日訊問時供證：「工程施工到該地時，土地上有張
      牌子寫說如果破壞農作物要賠償，我認為該土地有糾紛，
      即告知溪口鄉公所課長，該部分應結算掉，不繼續承作。
      後來有部分鄉民與土地所有權人溝通後，即由該部分所有
      權人出具同意書，表示願意自行砍除農作物並遷移水井，
      我才繼續承作。當日我到現場時，看到陳義雄在砍果樹，
      砍除的範圍大概是挖土機可以行走的範圍，我到場時水井
      還未遷移，我是請陳義雄自行處理。」、「我通知陳義雄
      ，他才來處理抽水機及馬達，並砍除果樹，我等他做好之
      後才開始施工。」等語明確（參見嘉義地檢署九十三年發
      查字第一九五號偵查卷第三四頁、四八頁）。
（二）系爭土地共有人陳義雄於檢察官偵查亦供承：「水溝前的
      農作物我有砍十五株左右，包含水溝需要用到的六株，這
      是我繼承的部分，我有權利砍除，農作物是我母親種植，
      由我弟負責管理。」、「我在土地靠近馬路旁邊有砍除九
      棵果樹，那是我要種菜用的。」、「我有權利來砍那九棵
      果樹來自己種菜。」、「抽水機及馬達是我移除的，現在
      水溝做好了，我已經把馬達跟抽水機都復原了。」等語（
      參見上揭偵查卷第三六頁、四九頁、五一頁）。其於刑事
      案件之二審法院審理時亦到場供陳：「果樹是我母親生前
      所種，只砍除部分果樹，讓公所施作水溝，因為其他兄弟
      沒有空，我才砍除的。」（參見嘉義地院九十四年度簡上
      字第八四號刑事卷第五四頁）。至於原審法院履勘現場時
      ，陳義雄再次到場證述：「約九十二年十二月中旬挖樹、
      拆馬達。九十三年一月中旬將水井、馬達復原，有試用，
      可以抽水」等語明確（原審卷第一四五頁正、反面）。
（三）又，訴外人陳義雄、陳義展、陳日順、張陳鬆於九十二年
      十二月二十九日出具之同意書，其上載明：「查本人所有
      坐落嘉義縣溪口鄉○○段美北小段四二九地號一筆土地，
      因溪口鄉公所施設排水溝需要，在未辦理農作物補償（依
      照嘉義縣九十二年度辦理征收土地農作物補償遷移費查估
      基準）前，本人同意先行剷除農作物，及地下水井自行遷
      移，提供鄉公所施工。」等語，此亦有上開同意書附於嘉
      義地檢署九十三年度偵字第五六二０號偵查卷第三九頁可
      憑。
（四）此外上訴人於檢察官九十三年十二月二十四日訊問時到場
      供陳：「我有去看過，水井沒有水，抽水機和馬達還可以
      使用。」等語（參見嘉義地檢署九十三年度偵字第五六二
      ０號偵查卷第二四頁）；其於刑事案件之二審法院審理時
      併到場供證：「果樹是陳義展及陳義雄砍的，五十四棵都
      是他們砍的。之前鄉公所的建設課長打電話給我說要做水
      溝，我當時跟建設課長說你們要做水溝就去做，但如果要
      砍除果樹必須通知我回來，如果做水溝需要的話，我同意
      作部分修剪。我種植的果樹距離施作水溝的土地還有一段
      距離，如果要讓水泥車進去，只需砍除一排果樹即可，我
      有同意做水溝，但當時我向建設課長說如果要施作水溝的
      時候，要通知我到場。」等語（參見嘉義地院九十四年度
      簡上字第八四號刑事卷第五六頁、第五八頁至第六十頁）
      。
（五）綜參上開各情：
　　(1)系爭土地上之果樹係由訴外人陳義雄一人砍除，抽水馬達
      及水井亦係訴外人陳義雄一人移除，並於排水溝工程完工
      後，再予組裝完成乙情，迭據訴外人陳義雄於刑事案件之
      偵審中供承明確，與證人即系爭排水溝工程承包商顏成勳
      於刑事案件之偵查中供述情節互核相符；即上訴人於刑事
      案件之偵審中並自陳：果樹確係陳義雄等人砍樹，抽水機
      和馬達還可以使用等語；此外參以訴外人即系爭土地之共
      有人陳義展、陳義雄、陳日順、張陳鬆等人，因本件毀損
      上訴人所有果樹、抽水馬達、水井之犯行，而涉有共同毀
      損罪嫌，業經刑事法院各判處罰金二千元確定乙情，並經
      本院依職權調取嘉義地院九十四年度簡上字第八四號刑事
      偵審卷宗核閱無誤等情以觀，堪信被上訴人抗辯：上訴人
      所有上開果樹及馬達、水井等，均係訴外人陳義雄等人所
      損毀者，與實情相符而足憑採。
    (2)上訴人所有上開果樹及抽水馬達、水井係由訴外人陳義雄
      等人拆除、移除，於排水溝工程完工後，抽水馬達並已組
      裝完成之事實，已如上述；雖系爭排水溝工程承包商顏成
      勳另於原審法院審理時到場證述：「我跟鄉公所說不做了
      ，鄉公所原本也說這一段不做了。我說要有同意書及取得
      道路使用權才願意繼續作，而上訴人的兄弟後來有簽同意
      書，是公所跟我說以後，我才繼續施工。」等語（原審卷
      第一０三頁），然上訴人於刑事案件之偵審中已自陳：伊
      同意做水溝，只是與被上訴人之建設課長溝通，施作工程
      時應通知伊回來等語，亦如上述，則被上訴人據以轉告承
      包商到場施作，非惟符合上訴人與被上訴人之建設課長間
      取得通知上訴人到場之共識，且參諸公共工程之定作人，
      對於發包工程之施作，例來僅作原則上之指示，至於公共
      工程實際於何時開工，工人及機具如何進場，工程如何施
      作等工程細節事項，每因工程之現場狀況不同，原難由定
      作人於施工前為具體明確指示，而由承攬人因地制宜，視
      工地現場實際狀況為決定，此係一般公共工程施作之常情
      ；本件被上訴人因與上訴人之上開共識，而轉告承包商顏
      成勳繼續施工，與常情既無不合，其後承包商到達現場後
      ，因果樹及水井、馬達尚未拆除、遷移，而通知訴外人陳
      義雄到場處理，陳義雄並本於己意逕行拆除，核均係工程
      施作現場，應由承包商因地制宜當場決定事項，亦難據此
      反面推論被上訴人已有指示第三人或承包商，不待上訴人
      到場即逕行砍除果樹、移除抽水馬達、水井之行為。
    (3)此外，上訴人並未提出任何具體事證，以資證明被上訴人
      之建設課長，確有指示第三人陳義雄或承包商砍除上訴人
      所有果樹，移除抽水馬達，水井，及壓損水井管線之行為
      ，上訴人逕以訴外人陳義雄等人於工程施作現場所為臨場
      砍除果樹、移除抽水馬達、水井，及進場而壓損水井管線
      行為，逕認係受被上訴人之建設課長指示，而主張被上訴
      人所屬公務員於執行職務行使公權力時，即有故意或過失
      之不法侵害行為云云，委不足採。
六、綜上，本件上訴人主張被上訴人所屬公務員張國縱未經其同
    意前，即指示第三人或承包商損毀果樹及抽水馬達、水井，
    並駕駛機具進場施工，而壓損土地上埋設之水井管線，致伊
    受有損害，應負國家賠償責任者，為無足採；其本於上揭損
    害賠償請求權，求為命被上訴人給付一百一十七萬二千五百
    元，及按法定利率計算利息（上訴人逾上開金額之請求，經
    原審為其敗訴判決後，未據聲明不服）之判決，即屬無據，
    不應准許。原審為其敗訴之判決，及駁回其假執行之聲請，
    於法並無不合，上訴意旨指摘原判決不當，求予廢棄改判，
    為無理由，應予駁回。
七、本件事證已臻明確，兩造其餘攻擊防禦方法之陳述，與判決
    結果並無影響，爰不一一論述，併此敘明。
八、據上論結，本件上訴為無理由，依民事訴訟法第四百四十九
    條第一項、第七十八條，判決如主文。
中　　華　　民　　國　　96　　年　　10　　月　　23  　日
                    民事第三庭
                                審判長法　官  陳  光  秀
　　　　　　　　　　　      　　　　　法　官  曾  平  杉
　　　　　　　　　　　      　　　　　法　官  李  文  賢
上為正本係照原本作成。
不得上訴。
中　　華　　民　　國　　96　　年　　10　　月　　24  　日
                                      書記官　劉　清　洪
